臺灣高等法院民事判決　　　　　　　 96年度保險上易字第2號
上　訴　人　根基營造股份有限公司
法定代理人　甲○○
訴訟代理人　吳俊昇律師
被上訴人　　國泰世紀產物保險股份有限公司
法定代理人　乙○○
訴訟代理人　凌于修
　　　　　　官嘉成
上列當事人間請求給付保險金事件，上訴人對於中華民國95年11
月29日臺灣臺北地方法院95年度保險字第151號第一審判決提起
上訴，本院於96年5月29日言詞辯論終結，判決如下：
    主  文
上訴駁回。
第二審訴訟費用由上訴人負擔。
    事實及理由
一、按在第二審為訴之變更或追加，非經他造同意，或有民事訴
    訟法第255條第1項第2款至第6款情形，不得為之，民事訴訟
    法第446條第1項定有明文。本件上訴人原上訴聲明求為判決
    ：(一)原判決廢棄。(二)上開廢棄部分，被上訴人應給付上訴人
    新台幣（下同）58萬1248及其中本金57萬2,966元自民國（
    下同）95年8月1日起至清償日止，按年息百分之十計算之利
    息。嗣於減縮第二項聲明為：上開廢棄部分，被上訴人應給
    付上訴人57萬2966元，及自95年8月13日起至清償日止按年
    息百分之十計算之利息（見本院卷第77頁背面）。依民事訴
    訟法第446條、第255條第1項第3款規定，自為法之所許，合
    先敘明。
二、上訴人起訴主張：伊於興建台北市○○路○段美麗再興大廈
    時，向被上訴人公司投保營造綜合保險，嗣伊於施工期間造
    成訴外人私立再興中學附設幼稚園及再興國小建築物之毀損
    ，伊乃通知被上訴人公司保險事故發生之事實，並於民國（
    下同）95年3月間將台北市土木技師工會之鑑定報告中，關
    於修復費用估算詳細表送交被上訴人，被上訴人於剔除除外
    不保事項之金額及按修繕金額試算比例之管理費及自負額後
    ，認其應給付111萬9589元。惟因雙方對於伊應負擔自負額
    之數額有所爭執，乃協議由被上訴人公司先依其計算於95年
    8月28日給付111萬9589元，至於自負之數額則由伊另循途徑
    主張。查依保險契約保單對於自負額「每一次事故：損失之
    百分之十，但最少三十萬」之約定，伊之自負額壓為30萬元
    。然被上訴人主張自負額應以受損之建築物棟數計算，並以
    本件共有三棟建築物受損，而計算伊之自負額為87萬2966元
    ，超扣伊自負額57萬2966元。被上訴人上開解釋實已超過契
    約文字之字義，並違背當事人之真意。又伊於95年7月27日
    寄發存證信函要求被上訴人給付保險金，被上訴人於同年月
    28日收受上開存證信函後遲至95年8月28日始給付，應給付
    伊遲延期間之利息8282元等語。求為判決：被上訴人應給付
    上訴人58萬1248及其中本金57萬2,966元自95年8月1日起至
    清償日止，按年息百分之十計算之利息。
三、被上訴人則以：依兩造營造綜合保險附加條款131加保第三
    人建築物龜裂、倒塌責任險附加條款第3點約定：「一棟獨
    立建築物之損害，不論發生次數之多少概視為一次事故。」
    ，係以一棟獨立建築物之損害視為一次事故。且以獨立一棟
    建築物之損害視為一次事故，上訴人得分別就每一次事故請
    求龜裂或倒塌責任2000萬元，係對上訴人即被保險人較為有
    利之解釋。本件係因上訴人所致第三人損害微小，故其主張
    三棟建築物視為一次事故。又工程保險實務上之所以會將第
    三人建築物龜裂、倒塌責任險以獨立一棟建築物不論發生次
    數多少，均視為一次事故，係因工程實務上常發生一棟建物
    今天傾斜十五度，明天傾斜三十度，後天可能就倒塌等情況
    ；又常有今天甲建物受損，可能數月後乙建物亦發現受損，
    被保險人要舉證證明因果關係困難，故一律將獨立一棟建物
    所受損害視為一次事故，除非其地下室為共同結構者，其因
    果關係被保險人較易舉證，故可視為同一棟建物。上訴人對
    保單條款之解釋容有誤解，其請求伊另行給付其自負額之部
    份為無理由等語，資為抗辯。
四、原審判決駁回上訴人之訴，上訴人不服提起上訴，並減縮其
    請求，其上訴聲明為：(一)原判決廢棄。(二)被上訴人應給付上
    訴人57萬2,966元自95年8月13日起至清償日止，按年息百分
    之十計算之利息。(三)第一、二審訴訟費用由被上訴人負擔。
    被上訴人答辯聲明為：上訴駁回。第二審訴訟費用由上訴人
    負擔。
五、上訴人主張其於興建台北市○○路○段美麗再興大廈時，向
    被上訴人公司投保營造綜合保險，保險事故包含財物損失及
    第三人意外責任險，約定上訴人就每一次事故之自負額為損
    失之百分之十，但最少30萬元。嗣上訴人於施工期間造成訴
    外人私立再興中學附設幼稚園前棟、後棟及再興國小三棟建
    築物之受損。其於95年7月27日寄發存證信函請求被上訴人
    給付保險金，被上訴人於95年8月28日扣除自負額87萬2966
    元後，給付上訴人111萬9589元之事實，業據其提出系爭營
    造綜合保險單、存證信函等件為證（見原審卷第4至8頁），
    並為被上訴人所不爭執，自堪信為真實。至上訴人主張上開
    三棟建築物受損，應屬一次事故，其僅需支付一次自負額30
    萬元，被上訴人超扣自負額57萬2966元，且未受收通知後15
    日內給付，應給付其保險金57萬2966元及自95年8月13日起
    以年息百分之十計算之利息，則為被上訴人所否認，並以前
    開情詞置辯，是本件兩造之爭點厥為：系爭三棟建築物之受
    損，究為一次事故或三次事故？經查：
（一）兩造間營造綜合保險單附件特約條款所列「131加保第三
      人建築物龜裂、倒塌責任險附加條款」（以下稱附加條款
      ）第3條約定，關於龜裂責任，每一次事故之保險金額為
      2000 萬元，自負額為損失之百分之十，但最少30萬元，
      保險期間內最高責任為2000萬元。關於倒塌責任，每一次
      事故之保險金額為5000萬元，自負額為損失之百分之十，
      但最少30萬元，保險期間內最高責任為5000萬元。並約定
      「『一棟獨立建築物』之損害，不論發生次數之多少概視
      為一次事故，『保險期間最高責任』係本公司於保險期間
      內，對所有受損建築物之累積賠償責任。建築物為巷道、
      防火巷或中庭隔離者，各視為『一棟獨立建築物』。但地
      下室為共同結構者，不在此限。」，有保單附件特約條款
      在卷可稽（見本院卷第28、29頁）。上開特約附加條款既
      約定一棟獨立建築物不論發生多少次損害，概視為一次事
      故，並定明所謂一棟獨立建築物之認定方式，足見保險事
      故之次數，非以損害發生之次數為準，而係以發生損害之
      獨立建築物棟數為準，亦即每一棟獨立建築物各受有保險
      金額龜裂2000萬元、倒塌5000萬元之保障。而自負額既以
      每一次事故，計付一次自負額，則自負額亦係依各獨立建
      築物分別計算。主管保險業務之行政院金融監督管理委員
      會保險局就此，亦認「『一棟』『獨立建築物』之損害，
      不論發生次數之多少概視為『一次事故』，準此，一次事
      故同時造成『三棟』『獨立』建築物之受損似宜認為三次
      事故，有該局96年4月17日保局二字簫00000000000號函在
      卷可稽（見本院卷第67頁）。準此，一次事件同時造成三
      棟獨立建築物受損時，應認為係三次事故，被保險人應就
      各棟獨立建築物之損害，分別計付自負額。本件上訴人於
      施工期間造成訴外人私立再興中學附設幼稚園前棟、後棟
      及再興國小三棟獨立建築物之受損，為兩造所不爭，則被
      上訴人抗辯上訴人應就該三棟建築物各負計計自負額，尚
      非無據。
  ２、上訴人雖以被上訴人在保險期間內累積之最高龜裂賠償責
      任既為2000萬元，不可能約定一棟建築物就有2000萬元之
      保額，三棟建築物即有6000萬元之保額，主張一次事故係
      指「發生建築物龜裂或倒塌之某日事實所造成之損害，不
      論該日事實造成幾棟建築物之龜裂」云云，惟按解釋契約
      ，固須探求當事人立約時之真意，不能拘泥於契約之文字
      ，但契約文字業已表示當事人真意，無須別事探求者，即
      不得反捨契約文字而更為曲解（最高法院17年上字第1118
      號判例意旨參照）。查本件兩造系爭保險契約附加條款第
      3 條對於所謂「一次事故」已明定，「一棟獨立建築物之
      損害，不論發生次數之多少概視為一次事故」，上訴人主
      張一次事故係指於「某一日」所生之損害事實，與契約文
      字所表彰之內容，已有未合。又每一次事故之保險金額，
      為保險人對每一次事故所負最高之責任額，亦即保險人對
      於每一棟獨立建築物受損所負之最高責任額。至於保險期
      間最高責任額，則是保險於保險期間基於系爭附加契約所
      負之最高責任額，二者為不同之概念，亦即於保險期間，
      縱僅有一棟建築物龜裂受損，保險人於2000萬元範圍內，
      均應負其責任，但若有多棟建築物龜裂受損，保險人亦僅
      於2000萬元範圍內負其責任。上訴人以被上訴人在保險期
      間內累積之最高龜裂賠償責任為2000萬元，不可能約定一
      棟建築物就有2000萬元之保額，主張保險事故之次數，係
      以損害發生之次數為準，非以發生損害之獨立建築物棟數
      為準，應非可取。
  ３、上訴人雖以「視為」乃將原本不是的事當作是，主張既然
      一棟獨立建築物在發生多次事故時，視為一次事故，足見
      一棟建築物可能發生多次事故，事故之次數不以建築物棟
      數為準云云，惟兩造系爭附加條款第3條係約定「一棟獨
      立建築物之損害，不論發生次數之多少概視為一次事故」
      ，係將一棟獨立建築物於保險期間所發生之所有損害，做
      為一次事故處理，並非約定一棟獨立建築物可發生多次事
      故，不論發生多少事故，均視為一次事故，上訴人主張一
      棟獨立建築物可能發生多次契約約定之「事故」，事故之
      次數不以發生損害之建築物棟數為準云云，亦非可取。
  ４、查系爭受損之三棟建築物中，再興幼稚園前棟之修復費用
      為272,966元，未逾30萬元之應付自負額，應由上訴人自
      行負擔，上訴人就再興幼稚園後棟及再興國小，則各應負
      擔自負額30萬元，合計上訴人應負擔部分為872,966元，
      則被上訴人於應付上訴人之保險金中扣除上開872,966元
      自負額，並無超扣，上訴人主張被上訴人超扣其自負額
      572,966元，應無足取。
六、綜上所述，本件上訴人主張上開三棟建築物受損，為一次事
    故，其僅需負擔一次自負額，被上訴人超扣其自負額，為不
    足採，被上訴人抗辯上開三棟建築物受損，為三次事故，應
    分別計算上訴人應負擔之自負額，尚屬可信。是則上訴人執
    此主張被上訴人超扣其自負額云云，自屬無據。從而，上訴
    人本於保險契約關係，請求被上訴人給付57萬2966元及自95
    年8月13日起至清償日止按年息百分之十計算之利息，為無
    理由，不應准許。原審為上訴人敗訴之判決，經核並無不合
    。上訴意旨指摘原判決不當，求予廢棄改判，為無理由，應
    予駁回。
七、本件事證已臻明確，兩造其餘之攻擊防禦方法及所提之證據
    ，經審酌後認均無礙判決之結果，爰不予一一論述。
八、據上論結，本件上訴為無理由，依民事訴訟法第449條第1
    項、第78條，判決如主文。
中　　華　　民　　國　　96　　年　　6 　　月　　12　　日
                    民事第五庭
                        審判長 法  官 陳博享
                               法  官 蔡芳齡
                               法  官 張靜女
正本係照原本作成。
不得上訴。
中　　華　　民　　國　　96　　年　　6 　　月　　13　　日
                               書記官 廖麗蓮
